【裁判字號】    90,抗,627
【裁判日期】    901221
【裁判案由】    詐欺等
【裁判全文】
臺灣高等法院刑事裁定                                九十年度抗字第六二七號
    抗  告   人
    即 自 訴 人  乙○○
                 丙  ○
    兼 右 一人
    代  理  人   甲○○
    被      告  癸○○
                即謝俊賢
                辛○○
                壬○○
                戊○○
                己○○
                丁○○
                庚○○
                即蕭麗花
  設桃園縣八德市○○路八八號
                丑○○
                子○○
右抗告人因被告詐欺等案件，不服臺灣臺北地方法院九十年度自字第四三九號，中華
民國九十年十月十一日裁定，提起抗告，本院裁定如左：
    主  文
原裁定撤銷，發回臺灣臺北地方法院。
    理  由
一、本件自訴意旨略以：自訴人乙○○、甲○○係兄弟，丙○則係甲○○之妻，民國
    （下同）八十六年九月初，自訴人乙○○、甲○○退休，領有鉅額退休金，被告
    謝朝榮（原審另行判決不受理）聞訊乃出面至自訴人等之家中拜訪，出示名片，
    佯稱其係萬國陶瓷股份有限公司（下稱萬國公司）總經理兼股東，又兼金鈺陶瓷
    股份有限公司（下稱金鈺公司）之董事長，被告癸○○（即謝俊賢）為金鈺公司
    之總經理兼董事，被告辛○○係金鈺公司之副董事長兼董事，被告壬○○係萬國
    公司及金鈺公司之內部顧問，被告戊○○係金鈺公司之股東同時亦係被告謝朝榮
    之妻子，亦在金鈺公司上班擔任重要幹部，主持公司業務。而被告丁○○、丑○○係夫妻，均在金鈺公司擔任董事及股東，被告蕭麗花、子○○則係金鈺公司之
    監察人及股東，為被告謝朝榮之親戚，另被告己○○則為萬國公司之董事長，伊
    等對於萬國公司及金鈺公司均投資鉅款，共同主持及推動前開二公司利用瓷土原
    料來生產建築材料瓷磚之業務，並對自訴人等詐稱訂單太多，供不應求，淨利可
    觀，獲利甚豐，於大陸山東省淄博市另行開立同質之淄博萬國建材有限公司，為
    擴充設備，增加生產，要求自訴人等共同投資新台幣六百萬元，並誑稱一年內將
    加倍返還一千二百萬元，自訴人等乃陷於錯誤，而答應投資，八十六年九月八日
    ，自訴人甲○○乃自自訴人丙○於合作金庫東門支庫之帳戶電匯二百零五萬元至
    被告謝朝榮在第一商業銀行鶯歌分行之00000000000號帳戶內，繼而
    又由自訴人丙○在交通銀行台北分行000000000000號帳戶內，匯出
    九十五萬元至被告謝朝榮在上開銀行同一帳戶之內，另自訴人乙○○則於八十六
    年九月四日由世華商業銀行帳戶電匯三百萬元至謝朝榮前開帳戶內。八十七年四
    月底自訴人等追問投資結果，被告謝朝榮乃出示淄博萬國建材有限公司之一一四
    六號營業執照影本，惟此營業執照之有效期限係自八十二年一月三日至八十二年
    六月三十日，被告謝朝榮自八十二年六月三十日起並未繼續投資經營該公司，該
    公司已呈停業狀態，被告謝朝榮未將自訴人等共同投資之六百萬元用於淄博萬國
    建材有限公司，而係用於萬國公司及金鈺公司購買原料，經自訴人催討，被告謝
    朝榮乃於八十七年五月間返還一百萬元予自訴人乙○○及一百萬元予自訴人甲○○及丙○，但從此即避不見面，逃逸無蹤。遲至八十九年五月三十一日謝朝榮簽
    立承諾書坦承自訴人等之投資款共六百萬元，並開立面額各為二百萬元，到期日
    為八十九年五月三十一日之本票二張經被告壬○○背書供擔保，惟屆期被告謝朝
    榮、壬○○不願兌現，並書立覺書將自訴人等之債權自八十九年十二月三十一日
    改作萬國公司及金鈺公司之股金，按公司營業利潤分紅，被告等必須設法清償四
    百萬元之債務，自訴人等四百萬元之股金才自動消清，惟被告等迄今未清償，因
    認被告謝朝榮係犯刑法第三百三十九條第一、二項之詐欺罪，刑法第三百四十條
    之常業詐欺罪，刑法第三百三十六條第二項之業務侵占罪，刑法第三百四十九條
    第一至第三項之贓物罪，刑法第三百五十條之常業贓物罪，銀行法第二十九條、
    第二十九條之一、第一百二十五條第一項之罪，組織犯罪條例第二條、第三條第
    一項之罪及公平交易法第十條第四項、第三十五條，本件被告均係被告謝朝榮之
    幫助犯，亦應負刑責。
二、原裁定以：本件自訴人具狀指陳被告己○○、謝俊賢、辛○○、壬○○、戊○○
    、丁○○、蕭麗花、丑○○、謝秀蘭涉有詐欺罪嫌，無非係以被告己○○等，分
    別擔任萬國陶瓷股份有限公司及金銓陶瓷股份有限公司之董事職務，或為上開二
    公司之股東為唯一論據。而自訴人於本院調查時陳稱：係謝朝榮拿名片來騙，至
    於己○○等人均無出面，而之所以將他們亦告進來，是因為他們都是謝朝榮公司
    的股東等語（見原審九十年七月十七日訊問筆錄）。是被告己○○等既未有不法
    而取得財物之意思而實施詐欺行為，使自訴人因此陷於錯誤，而為財產上之處分
    行為，核與詐欺罪之構成要件尚屬有間，尚難與該罪相繩，此外又查無積極證據
    足認被告等有自訴人所指之犯行，是渠等犯罪嫌疑顯有不足，爰依刑事訴訟法第
    三百二十六條第三項裁定駁回自訴。
三、抗告人之抗告意旨略以：原審法院明知依自訴人等之自訴狀及補充理由狀，傳全
    部被告到庭詳細訊問調查證據後，即可定被告等應得之罪，詎原審法院僅於九十
    年七月十七日召開一次調查庭，即以指鹿為馬，違反經驗法則及論理法則的自由
    心證，裁定駁回自訴人等之自訴，除詐欺罪外，自訴人自訴狀所控被告等涉犯之
    業務侵占罪、贓物罪、違反銀行法之罪、違反組織犯罪條例之罪及違反公平交易
    法之罪，原審漏未處理，為此請依法撤銷原裁定，發回更審等語。
四、按審理事實之法院，本乎發見實質真實之本旨，對於案內一切與論罪科刑或訴追
    條件成立與否有關之證據，除為不必要者外，均應詳為調查，然後基於調查所得
    之心得，以為判斷之基礎，若證據未經調查，即遽行裁判，仍難謂無應調查之證
    據未予調查之違誤。經查：本件自訴人等自訴被告等涉犯刑法第三百三十九條第
    一、二項之詐欺罪，刑法第三百四十條之常業詐欺罪，刑法第三百三十六條第二
    項之業務侵占罪，刑法第三百四十九條第一至第三項之贓物罪，刑法第三百五十
    條之常業贓物罪，銀行法第二十九條、第二十九條之一、第一百二十五條第一項
    之罪，組織犯罪條例第二條、第三條第一項之罪及公平交易法第十條第四項、第
    三十五條之罪，並提出匯款之銀行紀錄、營業執照、切結書、本票、覺書等證據
    為證。原法院雖於九十年七月十七日開庭調查，惟當日僅訊問自訴人自訴之事實
    ，對於到場之被告辛○○及壬○○並未進行訊問，且對於自訴人等狀提之前揭證
    物亦未進行調查，嗣即以被告等之行為與詐欺之構成要件有間而裁定駁回自訴，
    就自訴人自訴狀所控被告其他犯罪均疏未論及。原法院縱認判斷自訴案件之訴之
    範圍，須探求自訴人自訴被告犯罪事實之真意，而為客觀之衡量，法院不受自訴
    狀所引法條及罪名之拘束而為審理，亦應依調查之結果，具體說明其係基於何種
    事實為客觀上之衡量，而認定本件自訴人自訴之範圍為何，原法院未究明自訴人
    自訴之範圍，亦未查明自訴人所述各節是否屬實，即擇自訴人自訴罪名之一（詐
    欺）而裁定駁回自訴，自嫌速斷。抗告人據此指摘原裁定不當，請求撤銷原裁定
    ，經核為有理由，自應由本院將原裁定撤銷，另由原法院調查後為適當之處理。
五、據上論斷，依刑事訴訟法第四百十三條，裁定如主文。
中    華    民    國    九十    年     十二       月       二十一       日
                            臺灣高等法院刑事第一庭
                                審判長法  官  李  相  助
                                      法  官  蔡  光  治
                                      法  官  蘇  素  娥
右正本係照原本作成
不得抗告。
                                      書記官  葉  國  乾
中    華    民    國     九十     年      十二      月      二十一      日


司法院資訊處製作；財團法人民間司法改革基金會備份。
